【裁判字號】    98,訴,2274
【裁判日期】    990120
【裁判案由】    俸給
【裁判全文】
臺北高等行政法院判決
                                      98年度訴字第2274號
                                      99年1月6日辯論終結
原      告  甲○○
被      告  銓敘部
代  表  人  乙○○（部長）
訴訟代理人  丙○○
            戊○○
            丁○○
上列當事人間俸給事件，原告不服公務人員保障暨培訓委員會中
華民國98年8 月25日98公審決字第0228號復審決定，提起行政訴
訟，本院判決如下：
    主  文
原告之訴駁回。
訴訟費用由原告負擔。
    事實及理由
一、事實概要：
    原告因應民國（下同）97年公務人員特種考試第2 次司法人
    員考試四等考試司法行政職系執達員科考試及格，於98年3
    月1 日任臺灣臺中地方法院（下稱臺中地院）委任第三職等
    至第五職等司法行政職系執達員。其現職任用案先經被告以
    98年4 月14日部特一字第0983052372號函審定先予試用，核
    敘委任第三職等本俸一級280 俸點。嗣以98年4 月28日部特
    一字第0983057717號函（下稱原處分）重行審定，採計其95
    年1 月至95年12月計1 年曾任臺灣高等法院臺中分院（下稱
    臺中高分院）約僱庭務員年資提敘俸級1 級，審定合格實授
    ，核敘委任第三職等本俸二級290 俸點。原告不服，提起復
    審，經復審駁回後，遂提起本件行政訴訟。
二、本件原告聲明求為判決：(一)復審決定及原處分關於後開第二
    項部分均撤銷；(二)被告應對於原處分說明一（五）審定官職
    等資位俸給部分作成由委任第三職等本俸二級290 俸點提高
    至本俸五級320 俸點，並溯及自98年3 月1 日生效之行政處
    分。並主張如下：
  (一)86年底行政院廢止雇員管理規則，加上當時86年司法院所屬
    法院之法院組織法未隨之修正，而全體法院錄事、庭務員依
    當時之法院組織法之規定仍規定需進用雇員為之，但因雇員
    管理規則之廢止致使司法院全部法院無法進用錄事、庭務員
    雇員，而法院組織法未修正亦導致司法院全部法院亦不能依
    考試進用人員，此種期間直至94年6 月15日法院組織法修正
    ，96年1 月1 日正式委任公務人員報到為止，長達9 年的時
    間整個司法院所屬法院所有錄事、庭務員編制內職缺依法皆
    無正式人員可晉用而全部以職務代理人之名補缺而任用，期
    間全部法院除原有雇員之外大量以職務代理臨時人員之名行
    使錄事、庭務員公權力，司法院推動立法怠墮，抑或為了節
    省經費而以極不負責任的作法大量以臨時人員作法院編制內
    之工作，避免其應照顧政府工作者所應有的義務。司法院暨
    所屬機關挾其高權行為，並非單一臨時雇用職務代職務代理
    人，而是全面常態性長達七年半的時間以臨時人員之名從事
    公權力行為，94年6 月15日法院組織法修正後，司法院暨所
    屬機關才以比照行政院暨所屬機關約僱人員僱用辦法僱用這
    些職務代理人，而因為契約94年已簽訂，到95年1 月1 日始
    依行政院暨所屬機約僱人員簽訂契約，96年1 月1 日考試人
    員報到，這些職務代理人被迫離職，且其在法院的工作過往
    似被司法院暨所屬機關法院被認定為事實行為，不發生任何
    影響及效力。
  (二)職務代理年資不能採計公務年資係違反法律保留原則。
    1.復審決定以公務年資採計提敘俸級認定辦法第8 條第3 款
      職務代理人，不予採計提敘，按公務人員俸給法第17條第
      3 項明白規定，公務人員如與現任職務職等相當、性質相
      近且服務成績優良者，得按年核計加級至其所銓敘審定職
      等之本俸最高級。而公務年資採計提敘俸級認定辦法第8
      條第3 款以括號方式將職務代理人排除在外，若職務代理
      人所做工作是與現任職務相當、性質相近且服務成績優良
      者何以就要被排除在外，有違憲法平等原則，亦欠缺法律
      授權明確性，按公務人員俸給法第17條第4 項僅授權認定
      範圍並未授權不當限制，又未對職務代理人明確之定義何
      謂職務代理人，欠缺法律明確性原則。原告之情形是否確
      為公務年資採計提敘俸級認定辦法第8 條第3 款所稱職務
      代理人亦係疑問。
    2.復審決定僅以「職務代理人」駁回原告之請求，而不論原
      告是否為比照行政院暨所屬機關約僱人員僱用辦法自行訂
      定並報經上級機關核準之單行規章僱用之人員或是其他法
      定情形，其論述就失其法理顯有未盡調查，理由未備之情
      事，按現行行政實務上，以約聘僱方式而任職務代理人所
      在多有，而只認定為約聘僱人員，情形所在多有，公務年
      資採計提敘俸級認定辦法第8 條第3 款之立法理由第2 點
      亦有提到此情形，是職務代理人同時亦是比照行政院暨所
      屬機關約僱辦法所僱用之人員之情形其結果是同意採計年
      資，何以此種情形職務代理人就可不採計年資，而其他情
      形職務代理人年資就不能採計年資就讓人產生疑問。
  (三)原告職務代理年資實為行政契約約僱雇員。
    1.法律關係之性質不能自單方所定名稱而認定，而需依法律
      關係之本質實質內函而定之，原告於臺中高分院任職89年
      12月18日至94年12月31日工作年資雖名為職務代理，但實
      質係比照行政院暨所屬機關約僱人員僱用辦法時聘（僱）
      用，有附件所附當時所訂契約為證，係屬公務人員俸給法
      施行細則第16條第1 款後段規定，係比照上開法規自行訂
      定並報經上級機關核准之單行規章聘（僱）用之年資。依
      該契約係依臺灣高等法院臺中分院中分義人字第1043號職
      務命令函所核准，內容有報請臺灣高等法院核准，亦為司
      法院所允許，且契約內容亦係從行政院暨所屬機關約僱僱
      用辦法所附附件下載只是名稱改為職務代理，不管從契約
      內函實質工作內容授與公權力實施，何以與現在委任庭務
      員相同的工作內容相同的契約內容，只因行政機關單方面
      認定就從約聘僱契約即變成單純職務代理事實，置實質契
      約內容為不顧，應依公務人員俸給法第17條第3 項規定，
      公務人員曾任前二項以外之公務年資，如與現任職務職等
      相當、性質相近且服務成績優良者，得按年核計加級至其
      所銓敘審定職等之本俸最高級為止。
    2.且按職務代理係指職務出缺尚派員遞補或現職人員暫離工
      作崗位，乃由他人代理其職務而言。而職務代理又分現職
      人員職務代理及非現職人員職務代理，現職人員職務代理
      係指由現職公務人員代理出缺職務，而非現職人員職務代
      理係指非現職公務人員代理出缺職務而言，又職務代理所
      依據規定係「各機關職務代理應行注意事項」。94年4 月
      20日前的「各機關職務代理應行注意事項」不分現職與非
      現職人員性質不同，僅規定現職公務人員職務代理相關規
      定，對於非現職人員職務代理相關僱用規定則付之闕如，
      此直至94年4 月20日後之「各機關職務代理應行注意事項
      」修正，依其第4 條規定對於非現職人員之職務代理規定
      應以約聘僱方式為之始改善。各機關對於「各機關職務代
      理應行注意事項」修改前以非現職人員代理出缺職務的職
      務代理人，應屬未規定事項。因此各機關對於法規修改前
      之非現職人員職務代理人，因欠缺相關法令規定幾乎皆視
      之為行政事實，實非妥當。
    3.按職務代理係指職務出缺尚未派員遞補或現職人員暫離工
      作崗位，乃由他人代理其職務而言。故職務代理係非屬常
      態之一種權宜措施。此種解釋係就現職公務人員職務代理
      之臨時非常態情形不能提敘俸級而言，故公務人員曾任公
      務年資採計提敘俸級認定辦法第8 條第3 款規定不能提敘
      俸級，此種與非現職人員經行政契約而僱用迥然不同，非
      現職人員即經行政契約所僱用而為職務代理，即應以約僱
      人是性質視之而非以職務代理性質視之，是以「各機關職
      務代理應行注意事項」在94年以前的版本未規定非現職人
      員之職務代理之法律性質，94年修正後即規定需以約僱（
      聘）為之，而依現行規定即需以行政院約僱人員僱用辦法
      為之，依中央法規標準法第18條之規定，各機關受理人民
      聲請許可案件適用法規時，除依其性質應適用行為時之法
      規外，加在處理程序終結前，據以准許之法規有變更者，
      適用新法規。則依此規定94年前之非現職人員之職務代理
      人亦應以行政契約視之為約僱人員，職務代理即為行政契
      約，依公務人員俸給法施行細則第16條第1 款後段，比照
      上開法規自行訂定，並報請上級機關核准之單行規章聘（
      僱）用之年資。應依公務人員俸給法第17條第3 項規定，
      公務人員曾任前二項以外之公務年資，如與現任職務職等
      相當、性質相近且服務成績優良者，得按年核計加級至其
      所銓敘審定職等之本俸最高級為止。
  (四)約僱雇員年資系相當於公務年資得加以提敘。
    1.原告職務代理期間實為行政契約約僱人員，所約僱（職務
      代理）之期間為89年12月18日至94年12月31日，所做工作
      為庭務員工作，依當時法院組織法庭務員為雇員，然庭務
      員隨即於94年6 月15日法院組織法修正為委任公務員，則
      雇員庭務員工作實等於委任庭務員工作，是以現任雇員經
      升等考試轉任委任公務員，雇員經歷得依公務人員俸給法
      第15條加以提敘，則依此相同法理行政平等原則相同事務
      應為相同處理，雇員其本質為行政契約雇用人員工作年資
      得加以提敘，則行政契約約僱人員亦應為相同處理，工作
      年資得加以提敘，且依中央法規標準法第18條之規定，各
      機關受理人民聲請許可案件適用法規時，除依其性質應適
      用行為時之法規外，加在處理程序終結前，據以准許之法
      規有變更者，適用新法規。原告約僱人員年資工作期間雖
      法院組織法規定為雇員，然申請時相同工作即規定為委任
      公務員申請許可適用法規有變更即應適用新法規，則應視
      認為公務人員之約僱人員。
    2.且原告任職於臺中高分院期間，係以雇員職務代理人年資
      任用，86年底行政院廢止雇員管理規則，雇員管理規則停
      止適用後，法院組織法為隨之修正仍留有雇員名稱，被告
      86台甄三字第1513459 號函稱，各機關如於是日後，仍未
      完成組織修編之立法程序，即便編制上有雇員之稱，亦不
      宜再僱用非現職人員為職務代理人。又被告87台甄三字第
      1653600 號及86台甄三字第1553124 號函釋，雇員管理規
      則停止適用後，所屬機關編制內之雇員執稱尚未完成修編
      ，無法僱用職務代理人，將影響業務推動一節，如係開缺
      之雇員職缺，見請依「行政院暨所屬機關約僱人員僱用辦
      法」之規定，進用約僱人員以為因應；是以臺中高分院未
      以行政院暨所屬機關約僱人員僱用辦法僱用原告，而以職
      務代理人約僱原告係屬錯誤的法律適用方法。即臺中高分
      院因適用法律有誤致認定原告薪點為140 點，該公務年資
      採計提敘之基準，不得以之為採計之標準。
    3.且舊法「公務人員曾任公務年資採計提敘俸級認定辨法」
      第8 條第2 款非列入年度預算員額之人員已刪除，依其立
      法理由。查行政機關常有為配合年度中申請留職停薪者職
      務代理之需要，於年度中請增以約聘僱人員方式進用職務
      代理人之情事，以其費用有以人事費、工程費及業務費等
      項目支應，尚非金屬列入年度預算員額之人員，惟其中比
      照聘用人員聘用條例、行政院暨所屬機關約僱人員僱用辦
      法自行訂定並報經上級機關核准之單行規章聘（僱）用之
      人員，要其曾任年資不予採計提敘俸級，失之嚴苛，且銓
      敘部向以進用法令依據符合規定，曾任年資符合提敘要件
      ，即予以採計提敘俸級。依其立法意旨，相同事項應為相
      同處理，之前職務代理亦應為相同處理。
    4.原告證明書雖為薪點140 點，然此係比照雇員所拿薪點，
      與公務人員俸點迥不相同，依前述原告約僱年資為公務年
      資卻未列入各類人員與行政機關公務人員職等相當年資採
      計提敘俸級對照表，如前述原告公務年資為約僱雇員，雇
      員年資亦未列入該對照表卻得加以提敘，則原告約僱雇員
      年資亦得加以提敘，應依公務人員曾任公務年資採計提敘
      俸級認定辦法第3 條第2 項未列入前項對照表之人員，其
      職等相當之對照，由銓敘部會同相關主管機關認定之。另
      原告薪資依91年至95年臺中高分院庭務員職務代理人員聘
      僱契約書所載薪資依俸點折合率相當於約僱人員220 俸點
      供主管機關參考。
  (五)應將被告違法行政處分轉換為適法行政處分。
    被告因臺中高分院前階段違法協力認定公務年資年數，進而
    為錯誤採計提敘俸點認定，原告之公務年資如經臺中高分院
    以行政院暨所屬機關約僱人員僱用辦法，僱用其年資89年12
    月18日至95年12月31日為六年整，又原告之約僱俸點若經適
    法之認定，應比照公務人員俸給法第17條第3 項公務人員曾
    任前二項以外之公務年資者，如與現任職務相當、性質相近
    且服務成積優良者，得按年核計加級至其所銓敘審定職等之
    本俸最高級為止，轉換為銓敘審定為委任第三職等本俸五級
    320 俸點。縱無法為相同認定，亦應以公務人員曾任公務年
    資採計提敘認定辦法第3 條第2 項，未列入前項對照表之人
    員，其職等相當之對照，由被告會同相關主管機關認定之，
    並重予審定。
三、被告則聲明求為駁回原告之訴，並主張如下：
  (一)按公務人員俸給法第17條第3 項規定︰「公務人員曾任前2
    項以外之公務年資，如與現任職務職等相當、性質相近且服
    務成績優良者，得按年核計加級至其所銓敘審定職等之本俸
    最高級為止。」次按，公務人員俸給法施行細則第16條規定
    ：「本法第17條第3 項所稱前2 項以外之公務年資，指曾任
    下列各款之年資：一、在政府機關（構）、公立學校依聘用
    人員聘用條例、行政院暨所屬機關約僱人員僱用辦法或比照
    上開法規自行訂定並報經上級機關核准之單行規章聘（僱）
    用之年資。……」另公務人員曾任公務年資採計提敘俸級認
    定辦法第6 條規定：「公務人員曾任公務年資，其服務成績
    優良，依下列規定認定之：……九、曾任本法第17條第3 項
    之公務年資，繳有原服務機關（構）、學校出具服務成績優
    良證明書者。……。」第7 條規定：「前條各款年資之採認
    ，……及其他人員配合其進用方式，均以曆年制、學年制或
    會計年度制為採計基準。畸零月數均不予併計。」第8 條規
    定：「公務人員曾任下列年資，不予採計提敘：一、非依聘
    用人員聘用條例、行政院暨所屬機關約僱人員僱用辦法聘（
    僱）用，且亦非比照上開法規自行訂定並報經上級機關核准
    之單行規章聘（僱）用之年資。……三、臨時人員（含職務
    代理人及按日、按時、按件計酬之人員）、工職人員或公營
    事業機構評價職位人員之年資……。」是以，公務人員曾任
    行政院暨所屬機關約僱人員僱用辦法或比照該辦法所定單行
    規章僱用之年資，如與現職職等相當、性質相近且屬服務成
    績優良者，得按年核計加級，惟其年資如屬職務代理人年資
    ，即不合採計提敘俸級。
  (二)茲原告系爭89年12月18日至94年12月31日任職年資，其中89
    年12月18日至94年6 月16日係屬庭務員職務代理人年資，既
    有臺中高分院98年1 月6 日中分鎮人字第0006號服務證明書
    影本在卷可查，依公務人員曾任公務年資採計提敘俸級認定
    辦法第8 條第3 款規定，該段年資即不得予以採計提敘俸級
    。另其94年6 月17日同年12月31日雖屬約僱人員年資，惟任
    職未滿1 年，自亦無從依上開俸給法第17條規定予以按年核
    計加級。故原處分於法並無不合。
  (三)且原告上開年資之薪點僅為雇員本薪一級140 薪點，低於委
    任第一職等，與現職所敘委任第三職等不相當，依公務人員
    俸給法第17條規定，亦無法採計提敘。
四、經查，原告自89年12月18日起至94年6 月16日止任台中高分
    院庭務員職務代理人，94年6 月17日起至95年12月31日止任
    台中高分院約僱庭務員。嗣應97年公務人員特種考試第2 次
    司法人員考試四等考試司法行政職系執達員科考試及格，於
    98年3 月1 日任臺中地院委任第三職等至第五職等司法行政
    職系執達員。其現職任用案先經被告以98年4 月14日部特一
    字第0983052372號函審定先予試用，核敘委任第三職等本俸
    一級280 俸點，嗣以原處分重行審定，採計其95年1 月至95
    年12月計1 年曾任台中高分院約僱庭務員年資提敘俸級1 級
    ，審定合格實授，核敘委任第三職等本俸二級290 俸點等節
    ，為兩造所不爭執，並有台中高分院服務證明書、原處分等
    件在卷為憑。原告不服原處分對其98年3 月1 日任職情形之
    銓敘審定，訴稱其89年12月18日至94年12月31日所任臺灣高
    等法院臺中分院庭務員職務代理人，實為行政契約之約僱人
    員，應比照自行訂定報經上級機關核准之單行規章僱用之年
    資；且法院組織法修正後，庭務員已由僱用修正為委任，故
    原雇員庭務員工作實等於委任庭務員，其現職應得銓敘審定
    為委任第三職等本俸五級320 俸點云云。爰本件爭點在於原
    告所具之89年12月18日至94年12月31日所任台中高分院庭務
    員年資得否採計提敘俸級。本院茲判斷如下：
  (一)按公務人員俸給法第17條第3 項、第5 項及第27條規定︰「
    （第3 項﹚公務人員曾任前2 項以外之公務年資，如與現任
    職務職等相當、性質相近且服務成績優良者，得按年核計加
    級至其所銓敘審定職等之本俸最高級為止。……（第5 項﹚
    公務人員曾任職等相當、性質相近、服務成績優良年資提敘
    俸級之認定，其辦法由考試院定之。」「本法施行細則由考
    試院定之。」依上開授權，考試院制定施行細則及公務人員
    曾任公務年資採計提敘俸級認定辦法。其施行細則第16條規
    定：「本法第17條第3 項所稱前2 項以外之公務年資，指曾
    任下列各款之年資：一、在政府機關（構）、公立學校依聘
    用人員聘用條例、行政院暨所屬機關約僱人員僱用辦法或比
    照上開法規自行訂定並報經上級機關核准之單行規章聘（僱
    ）用之年資。……」另公務人員曾任公務年資採計提敘俸級
    認定辦法第6 條規定：「公務人員曾任公務年資，其服務成
    績優良，依下列規定認定之：……九、曾任本法第17條第3
    項之公務年資，繳有原服務機關（構）、學校出具服務成績
    優良證明書者。……。」第7 條規定：「前條各款年資之採
    認，……及其他人員配合其進用方式，均以曆年制、學年制
    或會計年度制為採計基準。畸零月數均不予併計。」第8 條
    規定：「公務人員曾任下列年資，不予採計提敘：一、非依
    聘用人員聘用條例、行政院暨所屬機關約僱人員僱用辦法聘
    （僱）用，且亦非比照上開法規自行訂定並報經上級機關核
    准之單行規章聘（僱）用之年資。……三、臨時人員（含職
    務代理人及按日、按時、按件計酬之人員）、工職人員或公
    營事業機構評價職位人員之年資……。」前揭施行細則及辦
    法之規定，係就母法第17條第3 項關於如何採計公務年資提
    敘俸級認定之細節性規定，並未逾越母法之授權，合於法律
    保留原則，自應適用。依上開規定，公務人員曾任行政院暨
    所屬機關約僱人員僱用辦法或比照該辦法所定單行規章僱用
    之年資，如與現職職等相當、性質相近且屬服務成績優良者
    ，得按年核計加級，惟其年資如屬職務代理人年資，即不合
    採計提敘俸級。
  (二)茲原告系爭89年12月18日至94年12月31日任職年資，其中89
    年12月18日至94年6 月16日係屬庭務員職務代理人年資，既
    有臺灣高等法院臺中分院98年1 月6 日中分鎮人字第0006號
    服務證明書影本在卷可查，依上開提敘俸級認定辦法第8 條
    第3 款規定，該段年資即不得予以採計提敘俸級。又其94年
    6 月17日至同年12月31日雖屬約僱人員年資，惟任職未滿1
    年，自亦無從依上開公務人員俸給法第17條規定予以按年核
    計加級。故而，原處分審定原告98年3 月1 日任現職為委任
    第三職等本俸二級290 俸點，而未採其89年12月18日至94年
    12月31日年資提敘俸級，經核並無違誤。
  (三)至原告主張：前述曾任庭務員職務代理人實為行政契約之約
    僱人員，係比照自行訂定報經上級機關核准之單行規章僱用
    之年資，且法院組織法修正後，庭務員已由僱用修正為委任
    ，以其所任工作內容應可視同為委任云云。然原告89年12月
    18日至94年6 月16日曾任庭務員，職務係屬職務代理人，且
    係依該院中分義人字第1043號函進用，業經前開台中高分院
    服務證明書載明，非屬依聘用人員聘用條例、行政院暨所屬
    機關約僱人員僱用辦法聘（僱）用，亦非比照上開法規自行
    訂定並報經上級機關核准之單行規章聘（僱）用之年資。縱
    如原告所訴有法院組織法變革以致庭務員編制改變等節，亦
    無改上開年資係屬職務代理人年資之事實，依公務人員曾任
    公務年資採計提敘俸級認定辦法第8 條第1 款、第3 款規定
    ，仍無法採計提敘。
五、綜上所述，原處分審定原告98年3 月1 日任現職為委任第三
    職等本俸二級290 俸點，而未採其89年12月18日至94年12月
    31日年資提敘俸級，並無違法，復審決定遞予維持，亦無不
    合。原告訴請撤銷，為無理由，應予駁回。
據上論結，本件原告之訴為無理由，依行政訴訟法第98條第1項
前段，判決如主文。
中    華    民    國    99    年     1    月    20    日
                    臺北高等行政法院第一庭
                              審判長法  官  王立杰
                                    法  官  許麗華
                                    法  官  楊得君
上為正本係照原本作成。
如不服本判決，應於送達後20日內，向本院提出上訴狀並表明上
訴理由，如於本判決宣示後送達前提起上訴者，應於判決送達後
20日內補提上訴理由書（須按他造人數附繕本）。
中    華    民    國    99    年     1    月    20    日
                                    書記官  徐子嵐


司法院資訊處製作；財團法人民間司法改革基金會備份。
